臺灣新竹地方法院刑事判決　　　　　　　 95年度易字第557號
公　訴　人　臺灣新竹地方法院檢察署檢察官
被　　　告　甲○○
選任辯護人　李林盛律師
　　　　　　王彩又律師
　　　　　　李明仙律師
上列被告因侵占等案件，經檢察官提起公訴（95年度偵字第4844
、4845號），本院判決如下：
    主  文
甲○○無故隱匿他人之郵件，處罰金新臺幣陸萬元，如易服勞役
，以新臺幣壹仟元元折算壹日。
甲○○被訴侵占部分無罪。
    事  實
一、緣設於新竹市○○路12號6樓之寰波科技股份有限公司（下
    稱寰波公司）前任董事長嗣已卸任為股東之乙○○於民國93
    年間因懷疑時任寰波公司董事長之甲○○將寰波公司原始股
    東提撥出資用以獎勵公司員工包含經營者及技術人員並借用
    寰波公司股東甲○○、李孝洛、劉吉慶、謝淑美、符一如等
    人名義登記之技術股侵占入己，先於93年9月間將甲○○如
    何侵占技術股之情形記載於書信上再寄予寰波公司員工說明
    ，嗣於93年10月26日，再詳載甲○○如何侵占技術股等情形
    於書信上，寄發11封信件至寰波公司位在新竹市○○路12號
    6樓之辦公室予寰波公司員工丙○○、丁○○、倪勢凱、張
    斌漢、陳柏超、柳素媚、李素慧、楊儭嫚、吳三元、余瑞櫻
    、簡俊謙等11人說明之，該批信件於93年10月27日送抵寰波
    公司辦公室，甲○○無正當理由，令不知情之寰波公司員工
    宋雯敏、余瑞櫻將該批信件交予甲○○，甲○○收到該批信
    件後即無故而隱匿之，嗣因乙○○於93年11月4日向台灣新
    竹地方法院檢察署檢察官告發，甲○○始陸續於93年12月間
    發放部分信件予倪勢凱等人。
二、案經乙○○告發由台灣新竹地方法院檢察署檢察官偵查起訴
    。
    理  由
壹、程序部分：
    辯護人以證人丙○○於偵查中之證述有顯不可信之情況而主
    張無證據能力，惟其所謂「有顯不可信之情況」係指證人丙○○未參加雙向溝通會議且其所述被告拒絕收受股款一節違
    反常情。然按九十二年九月一日施行之刑事訴訟法，已酌採
    英美法系之傳聞法則，於第一百五十九條第一項明定被告以
    外之人，於審判外之言詞或書面陳述，除法律有規定者外，
    不得作為證據，用以保障被告之反對詰問權。而本法所規定
    傳聞法則之例外，其中就被告以外之人於偵查中向檢察官所
    為之陳述，因檢察官代表國家偵查犯罪時，原則上當能遵守
    法定程序，且被告以外之人如有具結能力，仍應依法具結，
    以擔保其係據實陳述，故於第一百五十九條之一第二項明定
    「除顯有不可信之情況者外」，得為證據；又被告以外之人
    於檢察事務官、司法警察官或司法警察調查中所為之陳述，
    基於實體發現真實之訴訟目的，依第一百五十九條之二規定
    ，如與審判中之陳述不符時，經比較結果，其先前之陳述，
    相對「具有較可信之特別情況」，且為證明犯罪事實存否所
    「必要」者，或於審判中有第一百五十九條之三所列死亡等
    原因而無法或拒絕陳述之各款情形之一，經證明其調查中所
    為陳述絕對「具有可信之特別情況」，且為證明犯罪事實之
    存否所「必要」者，亦例外地賦與證據能力。是所謂「顯有
    不可信性」、「相對特別可信性」與「絕對特別可信性」，
    係指陳述是否出於供述者之真意、有無違法取供情事之信用
    性而言，故應就偵查或調查筆錄製作之原因、過程及其功能
    等加以觀察其信用性，據以判斷該傳聞證據是否有顯不可信
    或有特別可信之情況而例外具有證據能力，並非對其陳述內
    容之證明力如何加以論斷，二者之層次有別，不容混淆。最
    高法院94年度台上字第629號判決可資參照。本件辯護人並
    未釋明證人丙○○於偵查中之陳述非出於其真意，亦未釋明
    檢察官有何違法取供情事，徒以證人丙○○偵查中證述之憑
    信性不足為由主張無證據能力，核與刑事訴訟法第159條之1
    第2項之規定不符，應認證人丙○○偵查中之證述有證據能
    力，辯護人上開主張應僅係證明力之範疇，合先敘明。
貳、實體部分：
甲、有罪部分：
一、訊之被告甲○○對於上開無正當理由隱匿他人信件之犯行坦
    承不諱，核與證人張斌漢、陳柏超、柳素媚、李素慧、楊儭
    嫚、吳三元於警詢中之陳述暨證人倪勢凱於警詢、偵查中之
    陳述與證人宋雯敏、簡俊謙、余瑞櫻、林信龍於偵查中之陳
    述情節相符，被告此部分隱匿他人信件行為事證明確，犯行
    堪以認定。
二、核被告所為，係犯郵政法第38條之隱匿他人郵件罪。其利用
    不知情之所屬員工宋雯敏、余瑞櫻隱匿他人信件，為間接正
    犯。又其同時隱匿丙○○、丁○○、倪勢凱、張斌漢、陳柏
    超、柳素媚、李素慧、楊儭嫚、吳三元、余瑞櫻、簡俊謙等
    11人之信件，一隱匿行為同時侵害丙○○等11人之法益，為
    同種想像競合犯。爰審酌被告之動機無非希冀其員工勿受乙○○信件之影響而出此下策、犯罪手段、被隱匿信件之員工
    人數及被告犯罪後坦承犯行態度尚稱良好等一切情狀，量處
    如主文第1項所示之刑，並諭知易服勞役之折算標準。又被
    告行為後，刑法業於94年2月2日修正公布，95年7月1日施行
    ，修正後刑法第2條第1項規定：「行為後法律有變更者，適
    用行為時之法律。但行為後之法律有利於行為人者，適用最
    有利於行為人之法律。」。修正前刑法第42條第2項規定：
    「易服勞役以一元以上三元以下，折算一日。但勞役期限不
    得逾六個月。」修正後刑法第42條第3項規定：「易服勞役
    以新臺幣一千元、二千元或三千元折算一日。但勞役期限不
    得逾一年。」比較新舊法結果，修正後易服勞役折算標準較
    有利於被告，自應依刑法第2條第1項規定，適用修正後刑法
    第42條第3項之規定。
乙、無罪部分：
一、公訴意旨：緣寰波公司於87年1月間創立時，由寰波公司原
    始股東提撥出資新臺幣（下同）3,500萬元之15%即525萬元
    （52萬5,000股、525張）作為技術股，用以獎勵公司員工包
    含經營者及技術人員，該批技術股並借用寰波公司股東甲○○、李孝洛、劉吉慶、謝淑美、符一如等人名義登記。寰波
    公司於88年1月15日召開第1屆第5次董監事會議決議發放上
    開技術股350張予甲○○、李孝洛等公司員工作為獎勵，寰
    波公司於89年1月6日發放110張予林信龍、丙○○等公司員
    工作為獎勵，餘65張於89年8月31日改登記在甲○○名下，
    此後寰波公司用以獎勵員工之技術股均登記在時任寰波公司
    總經理甲○○1人名義下。依寰波公司與受領技術股員工約
    定，如任職未滿3年，須將所領取之技術股退還公司，因前
    揭受領技術股之寰波公司員工有未任滿3年離職者，是以寰
    波公司陸續收回技術股達230張，併登記在甲○○名下。寰
    波公司於89年6月5日召開第1屆第14次董監事會議決議辦理
    第2次現金增資，並提撥技術股483張，與上開所餘65張技術
    股及收回之230張技術股，共計778張，併登記在甲○○名下
    。寰波公司於89年12月18日召開第1屆第16次董監事會議決
    議發放技術股240張予解建新、張道治等公司員工作為獎勵
    ，寰波公司於90年1月5日發放120張技術股予邱宏獻、李大
    倫等公司員工作為獎勵，於90年5月7日發放35張技術股予公
    司員工丁○○作為獎勵，餘383張，仍登記在甲○○1人名下
    。甲○○於90年4月起擔任寰波公司董事長。寰波公司於90
    年7月31日召開90年度第7次董監事臨時決議，寰波公司技術
    股之發放授權董事長全權處理。
 （一）甲○○意圖為自己不法之所有之概括犯意，對於業務上
       所持有之上開寰波公司技術股383張中之70張，於91年2
       月7日借用不知情之寰波公司財務經理丁○○名義登記，
       以侵占之。
 （二）寰波公司於91年6月14日召開91年度第3次臨時董監事會
       議決議，發放200張予時任總經理之甲○○；嗣寰波公司
       因前揭受領技術股之員工未任滿3年即離職之因素，收回
       技術股73張，與上述登記在甲○○名下之技術股113張，
       合計186張，仍併登記在甲○○名下。寰波公司於93年4
       月16日召開股東常會推選丙○○為公司董事，為使丙○○持有公司股份達一定比例，甲○○承上意圖不法所有
       之概括犯意，於93年4月16日後某時許，在寰波公司內向
       丙○○佯稱可以每股12元之價格，出售自己所持有之寰
       波公司股票（實係上開所持有寰波公司之186張技術股）
       中之51張予丙○○，欲以此方式侵占上開業務上所持有
       寰波公司技術股186張中之51張，惟因寰波公司股東乙○○發現上情，甲○○即於93年12月6日在寰波公司內向丙○○表示，改以寰波公司技術股登記在丙○○名下以解
       決之，並要求丙○○填寫受領技術股之單據，惟未經丙○○同意。
 （三）另甲○○承上不法所有意圖之概括犯意，於93年9月16日
       在寰波公司雙向溝通座談會中，向質詢之公司研發部員
       工公開表示公司僅餘105張技術股，以此方式侵占業務上
       所持有寰波公司技術股186張中之81張。
  因認被告涉犯刑法第336條第2項之業務侵占罪嫌云云。
二、按犯罪事實應依證據認定之，無證據不得推定其犯罪事實。
    又不能證明被告犯罪者，應諭知無罪之判決，刑事訴訟法第
    154條、第301條第1項，分別定有明文。次按，業務上侵占
    罪，以就業務上持有他人之物，變更意思而不法據為自己或
    第三人所有為其構成要件，最高法院著有22年上字第1334號
    判例參照，故行為人除主觀上須有變易持有為所有之不法犯
    意外，在客觀上必須確曾持有該項因業務上所管領之物為其
    要件，如行為人未曾持有管領該物，即與刑法第336條第2項
    業務侵占罪之構成要件有間。
三、訊之被告甲○○固坦承曾借用寰波公司財務經理丁○○名義
    登記70張寰波公司技術股暨出售51張寰波公司股票予丙○○
    ，惟堅決否認有何侵占犯行，辯稱：僅係將70張技術股暫時
    借用丁○○之名義登記，並無侵占之意。其出售予丙○○之
    51張寰波公司股票乃係以其弟江登樹名下之股票出售。其於
    雙向溝通會議中僅係表示除105張技術股外已無預定配額分
    配給研發部及其他同仁，並非表示公司已無技術股，因為要
    把配額留給新加入研發部人員等語。
四、本件公訴意旨認被告涉犯業務侵占罪無非係以：被告及證人
    丁○○、丙○○、王建智於偵查中之陳述及寰波公司90年7
    月31日會議紀錄、丁○○製作之寰波公司91年6月21日技術
    股名單、寰波公司93年9月16日雙向溝通座談會紀錄為依據
    。惟查：
（一）
  （１）證人丁○○於偵查中係證稱「（問：91年6月21日在你
        名下有105張股票，已領取35張，70張未領取，何意？
        ）甲○○有告訴我70張是暫掛我名下，35張才是真正要
        給我的，當時我有簽簽收單，簽收單裡頭就有載明35張
        」（參93年度他字第1524號偵查卷宗第81頁），是證人
        丁○○於偵查中即已知悉將有70張股票借其名義登記。
  （２）證人丁○○於本院交互詰問時證稱「我擔任寰波公司財
        務長，亦是寰波公司股東，91年2月7日被告將70張寰波
        公司技術股過戶在我名下係因被告表示公司技術股掛在
        被告名下太多，希望可以掛一些在我名下，當時我是公
        司的財務主管兼行政主管，又是董事，公司技術股股票
        係放在公司財務部的辦公室財務主管之抽屜，被告過戶
        之70張技術股股票亦放在財務主管的抽屜裡保管。過戶
        完畢以後，被告並未要我將70張股票交給被告。我自90
        年3月2日到公司至今都一直擔任財務長，財務主管的內
        容是會計及財務，有關於技術股的保管也是財務主管的
        業務之一。技術股掛在某人名下，最終還是要經過董事
        會依據技術股發放辦法發放出去。技術股名單的格式是
        固定的，是由我前任的財務人員戊○○小姐設計的，格
        式就是股票總數有多少，再區分為『已領取』、『未領
        取』，『已領取』是指員工待滿3年，實際上可領取，
        而『未領取』則是還未待滿3年還由財務部保管的部分
        。『丁○○欄』部分是因為為了表示這70張是掛在我名
        下的意思，故記載在『未領取』部分，如此記載是為了
        遷就表格的設計。當時被告要將70張股票過戶到我名下
        時，有說會告知公司其他部分主管，另一方面技術股發
        放有一定程序，員工工作滿3年、符合條件領取技術股
        時，會寫一個簽收單，所以簽收單記載的領取股票總數
        加總會等於此份技術股名單上『已領取』的總數。『未
        領取』部分沒有發放出去，所以沒有什麼文件記載。根
        據技術股名單中『丁○○欄』有記載70張『未領取』之
        字樣，我不能主張這70張是公司給我的技術股，因為寰
        波公司並未無和我簽訂技術股發放協議書。92年度寰波
        公司之財務報表並未揭露登記在我名下的那70張技術股
        。我在製作技術股發放名單，均有計算核對名單上未領
        取的技術股之股票總數與我所保管的技術股支股票總數
        是否相符，技術股名單『甲○○』欄記載未領取315張
        ，該315張股票也是我在保管。掛在我名下之70張技術
        股已屬特定，可從股票後面之過戶欄看出是哪70張由甲○○過戶給我，93年9月30日我又將該70張股票過戶給
        被告，因為乙○○對此有意見，所以被告叫我再過戶給
        他，我把這70張股票過戶回被告，該70張股票仍由我保
        管且除這70張股票，尚有186張掛在被告名下之股票都
        是由我保管。我在93年12月左右將我保管之未分配之70
        張及186張，共256張全部移交給被告保管。之後被告有
        在董事會提出報告，經董事會決議將這256張全數發放
        給對公司有貢獻之員工。被告將這70張股票過戶到我名
        下約1年半期間並未告訴我要如何利用這70張股票，他
        只有說規劃給以後要發放給對公司有貢獻的員工。」（
        參本院卷第194頁至第205頁），是證人丁○○早已知悉
        被告僅係將該70張技術股股票暫時登記在丁○○名下，
        而非不知情，則公訴人認證人丁○○不知情云云，尚屬
        無據。況登記在被告名下連同上開70張之技術股股票於
        93年12月以前原本就在丁○○保管中，被告於91年2 月
        7日過戶70張股票予丁○○，亦僅係登記名義之變更，
        並無實質上股票之交付，且證人丁○○主觀上並無由其
        領取該70張股票之認知。
  （３）曾任職寰公司財務經理之證人戊○○於交互詰問時亦證
        稱：寰波公司一開始資方就說會提供公司資本額3500萬
        元的15%，供作技術股發放，第一次的15%在印製股票時
        ，就把這些技術股登記在有權領取的技術人員名下，約
        有4位。但15%沒有全部發完，而且當時發放的技術股並
        沒有實際交付，仍集中在我這邊保管，在我任職寰波公
        司期間，我所保管的技術股股票都鎖在公司櫃子裡，離
        職時有將保管之技術股股票移交給接任之丁○○，在任
        職寰波公司期間公司沒有員工任職滿3年，故無法領取
        股票都過戶還給公司，過戶還給公司是先借用被告的名
        字掛在他名下等語（參本院卷第218頁至225頁）。是證
        人戊○○證述寰波公司技術股股票之保管方式與證人丁○○所證述之方式均相符，亦即在員工未符合領取股術
        股股票之前，該等技術股縱已過戶予員工，股票仍由寰
        波公司之財務人員保管，員工除非已符合領取之資格，
        否則無法領取股票，且於離職時若仍無領取股票資格，
        即須將原登記在員工名下之技術股過戶還給寰波公司且
        係借用被告之名義登記，實質上股票之保管仍由寰波公
        司財務人員保管。則依寰波公司上開處理技術股之方式
        ，縱被告將70張股票借用證人丁○○之名義登記，惟並
        未改變該70張之股票之占有狀態，且被告未曾管領該70
        張股票，難認有何易持有為所有之侵占行為。
  （４）況證人丁○○於審理時另證稱：其業於93年12月間將保
        管之未分配之70張及186張股票共256張股票全部移交給
        被告保管，之後被告有在董事會提出報告，經董事會決
        議將這256張全數發放給對公司有貢獻之員工等語（參
        本院卷第203頁至第204頁），並有該70張原於91年2月7
        日過戶登記予丁○○、93年9月30日又過戶回被告甲○○、96年1月24日、96年2月14日過戶予蔡芬惠、許玉蓉
        、薛木坤、高紹哲、羅世威、曾琪玲、楊大萱、吳乃先
        、陳碧怡、鄭佳琳、黃春慧、官森、曾盈綺、楊盛雄、
        丁○○等人之股票影本70張附卷可稽（參本院卷第296
        頁至第323頁、第365頁至377頁）。是公訴人所指被告
        侵占該70張技術股股票一節尚乏依據。
（二）證人丙○○於偵查中固證述被告確將51張寰波公司股票過
      戶至其名下，且被告於93年12月6日表示該51張股票要以
      技術股之名義發放給證人丙○○並要證人丙○○填寫受領
      技術股之單據等語。惟證人丙○○於偵查中復證稱：當時
      被告係表示希望以每股12元讓受其名下股票51張等語（參
      93年度他字第1524號偵查卷宗第79頁），而證人丙○○於
      審理經交互詰問時證述「被告於93年5月間以江登樹名下
      之寰波公司股票51張過戶至我名下，係為湊足作為董事集
      保的300張股票，其原先只有249張股票。該51張股票被告
      以每股12元賣給我。51張股票於93年5月過戶時就拿到了
      ，那51張是實體股票，只要在公司蓋章再到銀行繳交稅金
      ，就可以拿到，拿到51張股票時，已發現51張股票的前手
      是江登樹。」（參本院卷第208頁、第212頁至第213頁）
      。是公訴人認被告所欲出售予丙○○之51張股票乃係登記
      在被告名下之寰波公司技術股云云，即屬無據。至被告固
      坦言因丙○○遲未付錢而對丙○○表示欲改以發放技術股
      51 張之方式代替，惟已為證人丙○○所拒，此據證人丙○○證述甚詳（參本院卷第1215頁），則被告既未將登記
      在被告名下之技術股過戶予丙○○，公訴人所指被告侵占
      該51 張技術股股票云云即無從證明。
（三）證人丙○○雖於偵查中證稱：被告於9月16日之雙向溝通
      會議上已講沒有技術股等語（參93年度他字第1524號偵查
      卷宗第80頁），惟亦坦言並未參加該次會議（參93年度他
      字第1524號偵查卷宗第79頁），且其於審理經交互詰問時
      亦證稱並未參加93年9月16日之雙向溝通會議（參本院卷
      第209頁），是證人丙○○既未參加該次之雙向溝通會議
      ，其所述被告表示沒有技術股云云即不足採信。至證人王
      建智於偵查中證稱曾參加93年9月16日之雙向溝通會議，
      惟其證述被告當時表達之意思為「已無預定之額度要發放
      」等語（參93年度他字第1524號偵查卷宗第103頁），且
      經本院向寰波公司調取93年9月16日之雙向溝通會議紀錄
      ，依該紀錄所載，係因寰波公司同仁提出「有關技術股的
      發放問題，除了那105張外，是否還有預定給研發部同仁
      的配額？若有，其比例分配的原則是？」被告之答覆為「
      除105張外，已無預定配額給研發部及其他同仁」（參本
      院卷第44頁），是被告既未明白表示寰波公司已無技術股
      ，且依卷附寰波公司90年7月31日臨時董監事會議紀錄所
      載（參93年度他字第1524號偵查卷宗第53頁），擔任董事
      長之被告本即被授權可全權處理技術股發放之事宜，是縱
      被告在雙向溝會議中表示無預定配額給研發部及其他同仁
      ，亦屬在被告被授權就技術股之處理範圍內，難認其於會
      議中之上開陳述即認被告侵占寰波公司之技術股。
五、綜上所述，公訴人所指被告侵占寰波公司技術股股票部分均
    無法證明，此外，復查無其他積極證據足資證明被告確有侵
    占寰波公司技術股股票犯行，自應就被告被訴業務侵占部分
    為無罪之諭知。
據上論斷，應依刑事訴訟法第299條第1項前段、第301條第1項前
段，郵政法第38條，刑法第11條前段、第2條第1項後段、第55條
、第42條第3項，判決如主文。
本案經檢察官陳榮林到庭執行職務。
中　　華　　民　　國　　96　　年　　4 　　月　　20　　日
                  刑事第一庭審判長法　官　賴淑敏
                                  法  官  黃美文
                                  法  官  李毓華
以上正本證明與原本無異。
如不服本判決應於收受本判決後十日內向本院提出上訴書狀，其
未敘述上訴理由者，並得於提起上訴後十日內向本院補提理由書
狀( 均須按他造當事人之人數附繕本 )「切勿逕送上級法院」。
中　　華　　民　　國　　96　　年　　4 　　月　　20　　日
                                  書記官  劉亭筠
附錄法條：
郵政法第38條
無故開拆或隱匿他人之郵件或以其他方法窺視其內容者，處拘役
或新臺幣9萬元以下罰金。
